【裁判字號】    98,訴,144
【裁判日期】    990210
【裁判案由】    違反政府採購法等
【裁判全文】
臺灣士林地方法院刑事判決               98年度訴字第144號
公  訴  人  臺灣士林地方法院檢察署檢察官
被      告  乙○○
選任辯護人  黃宋丞律師
被      告  大海企業有限公司
法定代理人  己○○
選任辯護人  江東原律師
            趙文銘律師
            林育丞律師
上列被告因違反政府採購法案件，經檢察官提起公訴（98年度偵
字第848 號、第4631號），本院判決如下：
    主  文
本件管轄錯誤，移送於臺灣臺中地方法院。
    理  由
一、公訴意旨略以：被告乙○○為三京股份有限公司（址設臺北
    市松山區○○○路○ 段38之1 號18樓之1 ，下稱三京公司）
    及大海企業有限公司（址設臺北市松山區○○○路○ 段7 號
    3 樓，下稱大海公司）副總，負責三京公司、大海公司承攬
    內政部警政署空中勤務總隊（下稱空勤隊）採購案之業務。
    空勤隊於民國95年間規劃以3 年期程採購飛行人員緊急發報
    機（PLB） 及求生設備（下稱空勤隊標案），並於95年間第
    一次辦理公開招標採購，經第一次、第二次未達3 家廠商投
    標而流標後，於95年12月5 日第三次開標以1 家議價方式由
    大海公司以新臺幣（下同）468 萬9,000 元得標。空勤隊再
    於96年4 月間公告辦理上開設備採購之招標，大海公司及同
    業泰倡企業有限公司（址設臺北市松山區○○○路○ 段130
    號4 樓之1 ，下稱泰倡公司）獲悉上開採購訊息後，皆有意
    參與競標，大海公司由乙○○準備投標相關事宜，泰倡公司
    由專案經理丁○○準備投標相關事宜。乙○○獲悉泰倡公司
    將投標上開標案後，為使大海公司得以順利得標，於96年間
    某日在不詳地點相約丁○○見面，乙○○意圖為使泰倡公司
    不為投標，先向丁○○表明大海公司得標後將向泰倡公司採
    購部分貨品，要求泰倡公司放棄投標，惟遭丁○○拒絕後，
    乙○○竟向丁○○表示：「若擋庚○○的財路，他什麼事情
    都做得出來，甚至會斷手斷腳。」等語，以恐嚇方式脅迫丁○○不得代表泰倡公司參與投標，致丁○○因心生畏懼而放
    棄代表泰倡公司參與投標，使空勤隊經第一次、第二次未達
    3 家廠商投標而流標後，於96年5 月30日第三次開標以1 家
    議價方式由大海公司以607 萬元順利取得標案，因認被告乙○○涉犯政府採購法第87條第1 項之強制圍標罪嫌，被告大
    海公司依同法第92條科以罰金等語。
二、按案件由犯罪地或被告之住所、居所或所在地之法院管轄；
    無管轄權之案件，應諭知管轄錯誤之判決，並同時諭知移送
    於管轄法院；管轄錯誤之判決，得不經言詞辯論為之，刑事
    訴訟法第5 條第1 項、第304 條、第307 條分別定有明文。
    又被告之住所、居所或所在地，係以起訴時為標準；所謂犯
    罪地，參照刑法第4 條之規定，應包括行為地與結果地兩者
    而言（最高法院48年臺上字第837 號、72年臺上字第5894號
    判例參照）。經查：(1)被告乙○○涉犯政府採購法第87條第
    1 項強制圍標罪案件，經檢察官於98年4 月24日提起公訴，
    於98年4 月28日繫屬本院，有本院卷附起訴書、臺灣士林地
    方法院檢察署98年4 月28日甲○清維98偵848 字第4399號函
    所蓋本院收文日期章可稽，被告乙○○自86年2 月22日起迄
    今均設籍在「臺中市○區○村路○ 段124 巷101 號5 樓」，
    有其個人基本資料查詢結果1 紙在卷可憑（本院卷二第191-
    1 頁）；又被告乙○○自94年11月中旬起至97年2 月中旬任
    職三京、大海公司，大海公司登記地址為「臺北市松山區○○○路○ 段7 號3 樓」，實際上班地點在三京公司登記地址
    「臺北市松山區○○○路○ 段38之1 號18樓之1 」，偶爾住
    在三京公司、大海公司實際負責人庚○○提供之蕾琦國際有
    限公司（下稱蕾琦公司，設於臺北市松山區○○○路103 巷
    28號1 樓）地下室之宿舍，多數時間住在證人丁○○位於「
    臺北縣板橋市○○路65巷41號11樓之2 」住處，97年2 月離
    職後即前往加拿大定居，98年3 月12日返臺接受本件偵查，
    迄今仍住在上揭臺中市戶籍地址，在臺北並無居所等情，經
    被告乙○○、同案被告庚○○、證人丁○○供證述在卷（臺
    灣士林地方法院檢察署98年度偵字第848 號卷，下稱偵848
    號卷，卷二第192 頁、本院卷一第37頁、第294 頁、本院卷
    二第171 、178 、180 、185 、187 頁），並有三京公司、
    大海公司、蕾琦公司登記資料、被告乙○○入出境資訊查詢
    結果在卷可參（臺灣士林地方法院檢察署97年度他字第3751
    號卷，下稱他3751號卷，第23、59頁、本院卷二第97、191-
    2 頁），足認被告乙○○於檢察官起訴時之住、居所分別為
    其設於臺中市之戶籍地、證人丁○○板橋住處、位於臺北市
    松山區○○○路之蕾琦公司地下室，均非本院轄區。(2)證人
    即為泰倡公司承辦空勤隊標案業務之丁○○證稱：被告乙○○是伊與大海公司連繫之唯一窗口，95年度空勤隊標案投標
    前，乙○○表示大海公司得標不是問題，希望泰倡公司擔任
    大海公司之供應商，只要負責供貨就可以，泰倡公司未參加
    95年度空勤隊標案之投標，大海公司標得95年度空勤隊標案
    後，確實有向泰倡公司購買其中4 項貨品；96年空勤隊延續
    95年度之採購計畫，乙○○在投標前說過庚○○有黑道背景
    ，要求泰倡公司不要進場投標，縱使進場投標也不可能得標
    ，或可能被斷手斷腳，伊覺得害怕，因此未參加投標，伊僅
    與乙○○1 人談過，乙○○係在96年度標案第2 次開標前說
    庚○○有黑道背景，說這些話之地點伊不太記得，伊與乙○○常會在中午休息時間一起吃飯、喝咖啡，都是在泰倡公司
    附近，泰倡公司任於臺北市松山區○○○路○ 段130 號4 樓
    之1 ；96年度空勤隊標案大海公司得標後，未向泰倡公司採
    購，嗣乙○○離職，泰倡公司才敢參加97年度空勤隊標案等
    語（臺灣士林地方法院檢察署97年度他字第4047號卷，下稱
    他4047號卷，第282 、289 、292 、293 、294 頁、偵848
    號卷二第209 至211 頁、本院卷二第177 、184 、186 頁）
    ，依證人丁○○上開證述，被告乙○○與丁○○會面並以上
    揭言詞恫嚇泰倡公司參與投標之犯罪行為地無非在丁○○任
    職之泰倡公司附近（臺北市松山區○○○路○ 段130 號4 樓
    之1） 、丁○○住處（臺北縣板橋市○○市○○路65巷41號
    11樓之2） 或被告乙○○任職之三京公司（臺北市松山區○○○路○ 段38之1 號18樓之1） 、大海公司（臺北市松山區
    ○○○路1 段7 號3 樓），上開犯罪行為地均非本院轄區；
    又空勤隊標案之投標地點在空勤隊會議室，空勤隊址設「臺
    北縣新店市○○路○ 段200 號10樓」，有95年度、96年度空
    勤隊標案公開招標公告資料各1 紙在卷可稽（偵848 號卷七
    第35頁、偵848 號卷八第66頁），堪認起訴書認證人丁○○
    因被告乙○○上開言詞而心生畏懼，放棄代表泰倡公司參與
    投標之結果地即空勤隊標案之投標地點，亦非本院轄區。是
    被告乙○○於本件起訴時之住、居所、本件犯罪之行為地、
    結果地，無一在本院轄區內，堪可認定。
三、次按數同級法院管轄之案件相牽連者，得合併由其中一法院
    管轄；有下列情形之一者，為相牽連之案件：(一)一人犯數罪
    者。(二)數人共犯一罪或數罪者。(三)數人同時在同一處所各別
    犯罪者。(四)犯與本罪有關係之藏匿人犯、湮滅證據、偽證、
    贓物各罪者，刑事訴訟法第6 條第1 項、第7 條分有明定。
    經查：
(一)本件檢察官起訴書所載犯罪事實共有4 項，犯罪事實一、(三)
    僅起訴被告乙○○1 人，並無其他共犯，被告乙○○僅涉犯
    此部分罪嫌，至犯罪事實一、(一)關於中央警察大學90年度76
    萬發子彈採購圍標案（下稱警大標案），涉嫌之被告為庚○○、己○○、壬○○，犯罪事實一、(二)內政部警政署94年度
    449 支高性能衝鋒槍採購圍標及非法買賣、持有子彈案（下
    稱警政署449 支衝鋒槍標案），涉嫌之被告為庚○○、己○○、戊○○、丙○○、辛○○，犯罪事實一、(四)非法持有槍
    械零件案，涉嫌之被告為庚○○、己○○，有卷附起訴書可
    稽，並經蒞庭檢察官陳明在卷（本院卷二第173 、174 頁）
    ，被告乙○○並無「一人涉犯數罪」、「數人共犯一罪或數
    罪」之情形；又按除法律另有規定外，法人原則上並無刑事
    責任能力，政府採購法第92條規定，乃屬兩罰之立法體例，
    對於從業人員因執行業務之違法行為，既處罰實際行為之從
    業人員，並罰為其業務主之法人，法人並無犯罪意識，與自
    然人不可能有犯意聯絡而成立共同正犯（最高法院92年度臺
    上字第2720號、89年度臺上字第1720號判決參照），被告大
    海公司雖經起訴就代表人己○○所涉犯罪事實一、(一)之圍標
    罪嫌、受雇人即被告乙○○所涉犯罪事實一、(三)之強制圍標
    罪嫌，依政府採購法第92條規定，各科以同法第87條第4 項
    、第1 項所定之罰金，惟依上開說明，被告大海公司為法人
    ，本身並無犯罪能力，無從構成「涉犯數罪」，亦無從就犯
    罪事實一、(一)、(三)，與被告己○○、乙○○成立共犯，自無
    「一人涉犯數罪」、「數人共犯一罪或數罪」之情形。
(二)次查，犯罪事實一、(一)「中央警察大學90年度76萬發子彈採
    購圍標案」之犯罪時間為90年間，涉及犯罪行為、結果之地
    點有三京、大海公司所在地、中央警察大學所在地（桃園縣
    龜山鄉○○村○○路56號，請參中央警察大學90年度76萬發
    子彈採購案卷第52頁招標公告所載招標機關地址）；犯罪事
    實一、(二)之犯罪時間為94年5 月20日起（警政署449 支衝鋒
    槍標案第1 次公告招標規格之時間）至94年12月底（三京公
    司受讓緯駿貿易有限公司進口之樣彈後，於警政署449 支衝
    鋒槍標案得標簽約之時間），犯罪地點則係於三京公司、緯
    駿貿易有限公司（設於臺北市○○區○○路95之15號1 樓）
    、採購單位內政部警政署（設於臺北市中正區○○○路○ 段
    7 號）、受警政署委託辦理449 支衝鋒槍採購招標作業之中
    央信託局購料處（現更名為臺灣銀行採購部，設於臺北市○○街○ 段45號，請參偵848 號卷六之二，第5 、17、18頁）
    、財政部臺北關稅局（緯駿貿易有限公司進口本件樣彈之報
    關地點，設於桃園縣大園鄉○○○路21號，請參偵848 號卷
    三第20、21頁）、永儲股份有限公司（三京公司受讓緯駿貿
    易有限公司進口樣彈之地點，設於桃園縣大園鄉○○村○○
    路○ 段932 號，請參偵848 號卷四第20頁）；犯罪事實一、
    (四)非法持有槍械零件之犯罪時間自94年起持續至97年12月29
    日檢察官搜索時止，犯罪地點則為三京公司，上開各項犯罪
    事實之時間、地點，有卷附起訴書可稽，並經檢察官、被告
    乙○○、大海公司、辯護人陳明在卷（本院卷二第172 、17
    3 頁），而被告乙○○涉犯之犯罪事實一、(三)，犯罪時間為
    96年空勤隊標案第1 次開標流標後、第2 次開標前即96年5
    月17日前，經證人丁○○證述明確（本院卷二第185 頁），
    並有該次開標紀錄附卷可稽（偵848 號卷八第81頁），其犯
    罪地點可能係泰倡公司附近、丁○○住處、三京公司、大海
    公司、空勤隊，悉如前述，可徵犯罪事實一、(三)之犯罪時間
    、地點無一與犯罪事實一、(一)、(二)、(四)相同，顯無「數人同
    時在同一處所各別犯罪」之情事。
(三)復查，被告乙○○除涉犯起訴書犯罪事實一、(三)之強制圍標
    罪嫌外，並未另犯與起訴書所載全部犯罪事實有關係之藏匿
    人犯、湮滅證據、偽證、贓物等罪嫌，亦無「犯與本罪有關
    係之藏匿人犯、湮滅證據、偽證、贓物各罪」之情事。
(四)綜上所述，本件起訴書所載全部犯罪事實相互間並無刑事訴
    訟法第7 條各款之「相牽連」關係，非相牽連之案件，而被
    告乙○○於檢察官起訴時之住居所、所在地、犯罪地均非本
    院轄區，業如前述，足認本院就起訴書犯罪事實一、(三)部分
    並無管轄權，此部分與起訴書所載其他犯罪事實復非屬相牽
    連案件，無從合併由本院管轄，檢察官就起訴書犯罪事實一
    、(三)向本院提起公訴，尚有未洽，爰不經言詞辯論，逕就此
    部分犯罪諭知管轄錯誤之判決，爰審酌被告乙○○現實際居
    住於臺中市戶籍地，為便利其應訴，並依法移送有管轄權之
    臺灣臺中地方法院。
據上論斷，應依刑事訴訟法第304條、第307條，判決如主文。
中    華    民    國    99    年    2     月    10    日
                  刑事第六庭審判長法  官  杜惠錦
                                  法  官  梁哲瑋
                                  法  官  陳美彤
以上正本證明與原本無異。
如不服本判決應於收受判決後10日內向本院提出上訴書狀，並應
應敘述具體理由。其未敘述上訴理由者，應於上訴期間屆滿後20
日內向本院補提理由書(均須按他造當事人之人數附繕本)「切勿
逕送上級法院」。
                                  書記官  吳旻玲
中    華    民    國    99    年    2     月    10    日

司法院資訊處製作；財團法人民間司法改革基金會備份。
